臺灣臺北地方法院民事判決　　　　　　　96年度訴字第4831號
原　　　告　丁○○
訴訟代理人　甲○○
被　　　告　皇田工程有限公司
法定代理人　庚○○
　　　　　　　　　　　　樓之1.
被　　　告　皇昌營造股份有限公司
法定代理人　乙○○
訴訟代理人　癸○○
　　　　　　辛○○
被　　　告　工信工程股份有限公司
法定代理人　壬○○
訴訟代理人　戊○○
複 代理 人　丙○○
上列當事人間確認債權存在事件，本院於民國96年12月3 日言詞
辯論終結，判決如下：
    主      文
原告之訴駁回。
訴訟費用由原告負擔。
    事實及理由
一、原告主張：被告皇田工程有限公司（下稱皇田公司）向訴外
    人永懋工程有限公司（下稱永懋公司）承租機器，積欠相當
    於租金之代價新臺幣（下同）58萬3795元，嗣永懋公司將上
    開債權讓與伊，而被告皇田公司對被告皇昌營造有限公司（
    下稱皇昌公司）及被告工信工程股份有限公司（下稱工信公
    司）尚有工程款未收取，乃執鈞院95年度裁全字第19200 號
    假扣押裁定，於民國96年1 月26日聲請假扣押強制執行被告
    皇田公司及被告工信公司對被告皇田公司之工程款債權，詎
    被告皇田公司、工信公司於96年2 月7 日具狀聲明異議，爰
    依強制執行法第120 條提起本件訴訟等語。併聲明：(一)確認
    被告皇田公司對被告皇昌公司有債權58萬3759元存在。(二)確
    認被告皇田公司對被告工信公司有債權58萬3759元存在。
二、被告則以：(一)被告皇田公司：伊公司與訴外人永懋公司間尚
    互有債權待確認，且原告已另對伊提起給付租金等訴訟尚待
    審理；(二)被告皇昌公司：被告皇田公司已於95年12月25日將
    其工程保留款債權321 萬100 元讓與第三人己○○，且該債
    權因工程尚未驗收，給付條件尚未成就；(三)被告工信公司：
    原告與訴外人永懋公司間應屬契約承擔，而非單純債權讓與
    ，未經被告皇田公司承認，不生效力，且伊公司與被告皇田
    公司並無往來，更未積欠該公司債務；各等語置辯。併均聲
    明：原告之訴駁回。
三、查被告皇田公司向訴外人永懋公司承租機器，永懋公司於95
    年12月18日將系爭機器租金債權讓與原告，並於95年12月19
    日以存證信函通知庚○○、子○○；嗣原告於96年1 月26日
    執本院95年度執全字第19200 號假扣押裁定，向本院聲請強
    制執行債務人皇田公司兼法定代理人庚○○及子○○連帶給
    付58萬3759元，經本院民事執行處於96年1 月29日以北院錦
    96職全乙字第402 號扣押命令，禁止債務人皇田公司收取對
    第三人皇昌公司、工信公司之應收工程款債權或為其他處分
    ，第三人亦不得對債務人清償，被告皇昌公司、工信公司先
    後於96年1 月30日及同年月31日收受該扣押命令，旋於96年
    2 月7 日聲明異議；本院民事執行處乃於96年3 月19日北院
    錦96執全乙字第402 號函通知原告依強制執行法第120 條限
    期起訴各情，為兩造所不爭執，且有機械租賃契約書、出租
    報價單、請款單、機具托運清單、債權讓與契約書、存證信
    函、本院民事執行處上開函文、民事聲明異議狀、本院執行
    命令可稽（見本院卷第9 至19頁、第38至39頁），併經本院
    調閱96年度執全字第402 號保全程序卷宗查閱無訛，堪信為
    真正。
四、本件爭點如下：
  (一)原告起訴有無即受確認判決之法律上利益？
  (二)被告皇田公司對被告皇昌公司有無58萬3759元債權存在？
  (三)被告皇田公司對被告工信公司有無58萬3795元債權存在？
五、本院之判斷：
  (一)原告起訴有無即受確認判決之法律上利益？
  1.按確認之訴，非原告有即受確認判決之法律上利益者不得提
    起，此觀民事訴訟法第247 條規定至明。所謂有即受確認判
    決之法律上利益，係指法律關係存否不明確，原告在法律上
    之地位有不安之狀態存在或有受侵害之危險，而此種不安之
    狀態或危險，能以確認判決除去者而言。
  2.本件原告於96年1 月26日執本院95年度執全字第19200 號假
    扣押裁定，向本院聲請強制執行債務人皇田公司兼法定代理
    人庚○○及子○○連帶給付58萬3759元，經本院民事執行處
    於96年1 月29日以北院錦96職全乙字第402 號扣押命令，禁
    止被告皇田公司收取對第三人即被告皇昌公司、被告工信公
    司之應收工程款債權或為其他處分，第三人亦不得對債務人
    清償，被告皇昌公司、被告工信公司收受該扣押命令後，旋
    即聲明異議，否認被告皇田公司有債權存在，足見兩造間就
    系爭債權存否有所爭執，原告即有訴求確認之必要。
  (二)被告皇田公司對被告皇昌公司有無58萬3759元債權存在？
  1.按債權人得將債權讓與於第三人；債權之讓與非經讓與人或
    受讓人通知債務人，對於債務人不生效力，民法第294 條第
    1 項前段及第297 條第1 項前段分別定有明文。本件被告皇
    昌公司辯稱：被告皇田公司已於95年12月25日將其工程保留
    款債權讓與第三人己○○等情，並提出皇田公司及己○○出
    具之切結書為證（見本院卷第43頁），惟為原告所否認，辯
    稱：該債權讓與並不實在云云。
  2.經查：被告皇田公司前於95年1 月12日向臺灣中小企業銀行
    借款400 萬元，並由己○○擔任連帶保證人，該筆借款自95
    年12月12日起即未清償，尚欠本金335 萬9114元及利息、違
    約金，經該行於93年2 月14日向臺灣臺南地方法院（下稱台
    南地院）假扣押執行完畢，查封己○○位於臺南縣復國二路
    195 號房地等情，有臺南地院96年度裁全字第810 號民事裁
    定、該院民事執行處囑託查封登記書、臺灣中小企業銀行南
    一區授信中心債管組96年11月1 日（96）南一債字第1602號
    函及附件可稽（見本院卷第166 頁、第169 至170 頁、第
    209 頁）；又皇田公司負責人庚○○另向證人己○○借款
    100 餘萬元未還，為證人庚○○及己○○到庭證述屬實（見
    本院卷第164 頁反面、第190 頁反面至第191 頁），互核相
    符，且有己○○設於大眾銀行永康分行存摺、活期性存款指
    定期間交易明細查詢、本票、支票及退票理由單為證（見本
    院卷第174 至177 頁、第219 至220 頁）；佐以皇田公司及
    其負責人庚○○各於95年12月29日、96年1 月5 日經通報拒
    絕往來在案，亦有臺灣票據交換所96年10月31日台票總字第
    096000 8276 號函及退票明細表可參（見本院卷第204 至
    208 頁），足見被告皇田公司負責人庚○○確有積欠證人己
    ○○債務。
  3.據庚○○證稱：「因己○○擔保我向台企銀借款400 萬元，
    我個人另向己○○借款100 多萬元，我從事工程虧損，積欠
    債務達1000萬元，沒有錢還己○○，初估對皇昌公司尚有
    300 餘萬元債權，故於己○○房屋查封前，將上開工程保留
    款債權讓與己○○，並在台南公司簽切結書」（見本院卷第
    190 頁反面至第191 頁），核與證人己○○亦證述：「於95
    年12月間在皇田公司與其負責人庚○○簽債權讓與契約」等
    語相符（見本院卷第164 頁），原告雖指被告皇田公司於96
    年2 月間被告皇田公司將工程保留款債權300 萬元讓與慶鴻
    鑫實業有限公司（下稱慶鴻鑫公司），並由慶鴻鑫公司寄發
    存證信函通知被告皇昌公司，因認被告皇田公司與訴外人己
    ○○間上開債權讓與為通謀虛偽製作云云，固有慶鴻鑫公司
    存證信函及皇田公司出具之通知書為憑（見本院卷第142 至
    143 頁），惟證人庚○○證述：「我將同一債權再讓與慶鴻
    鑫公司，因為向要該公司借錢，我先寫債權讓與書給該公司
    ，但該公司查明我已將該債權讓己○○，就不肯借我錢」（
    見本院卷第191 頁反面），即難據此遽認為上開債權讓與有
    何不實。再者，被告皇田公司已於95年12月25日將上開工程
    款債權讓與事通知被告皇昌公司，有皇田公司與己○○簽訂
    切結書上被告皇昌公司收文章戳可憑（見本院卷第43頁），
    可見被告皇田公司與證人己○○早於原告聲請強制執行即已
    完成債權讓與並通知被告皇昌公司，故原告空言指稱：被告
    皇田公司與證人己○○間債務關係不存在，且上開切結書係
    收到法院扣押命令始補行製作云云，不足採信。
  4.又債權存在，為債權讓與契約之效力要件，非成立要件，自
    非不得以將來債權為讓與之標的。故以將來之債權為讓與標
    的所成立之契約，苟無法定不得讓與之情形，於得為請求時
    ，其期限如已屆至或停止條件成就者，即發生債權讓與之效
    力（最高法院95年度台上字第374 號判決意旨參照）。被告
    皇昌公司承攬交通部國道新建工程局（下稱國工局）「東西
    向快速公路八里新店縣第一優先後續路段第2-3Z」工程，再
    由被告皇田公司承攬上開工程之「全套管基樁工程」，為兩
    造所不爭執，且有工程契約、工程發包承攬合約可稽（見本
    院卷第101 至108 頁），應信屬實。又被告皇昌公司並不諱
    言被告皇田公司尚有保留款319 萬8047元未領取（見本院卷
    第99頁），足見被告皇田公司對被告皇昌公司確有工程款債
    權存在。惟依被告皇田公司與被告皇昌公司合約第7 條第2
    項：「每期工程款請款經甲方（即被告皇昌公司）核實後…
    保留款10％；其中5 ％待基樁全部完成且樁頭打除及基礎底
    版完成後，乙方（即被告皇田公司）所屬所有機具設備退場
    後付款，另5 ％經甲方、監造單位及業主（即國工局）驗收
    核可後，並立具保固切結書及開立工程結算總價款3 ％之保
    固金保證票後，由甲方開具3 個月期票發還」（見本院卷第
    107 頁），而上開工程尚未完工，亦有國工局第一區工程處
    96年11月14日國工一五字第0960007674號函可考（見本院卷
    第212 頁），被告皇田公司與訴外人己○○既已於95年12月
    間簽訂系爭債權讓與契約，被告皇昌公司並於同年月25日收
    受被告皇田公司之通知，該債權讓與契約係將來債權之讓與
    ，為附停止條件之債權讓與，於通知被告皇昌公司時，對該
    公司即生效力，是被告皇昌公司辯稱：被告皇田公司對該公
    司並無債權存在，應可信取。
  (三)被告皇田公司對被告工信公司有無58萬3795元債權存在？
    按當事人主張有利於己之事實者，就其事實有舉證之責任，
    民事訴訟法第277 條前段定有明文。原告主張被告皇田公司
    對被告工信公司有債權存在，為被告工信公司所否認，並以
    上開情詞置辯。經查：被告工信公司於95年間並無開立發票
    予被告皇田公司之情形，此有財政部臺北市國稅局96年9 月
    10日財北國稅審三字第0960083055號函及資料可考（見本院
    卷第146 至156 頁），原告復未舉證被告皇田公司對被告工
    信公司確有債權存在，是原告空言主張被告皇田公司對被告
    工信公司有上開債權存在，並無足取。
六、綜上所述，被告皇昌公司及被告工信公司並未積欠被告皇田
    公司債務，從而原告起訴確認被告皇田公司對被告皇昌公司
    及被告工信公司各有58萬3759元債權存在，為無理由，均應
    予駁回。
七、本件為判決之基礎已臻明確，兩造其餘之攻擊或防禦方法及
    未經援用之證據，經本院斟酌後，認為均不足以影響本判決
    之結果，亦與本案爭點無涉，自無逐一詳予論駁之必要，併
    此敘明。
八、據上論結：原告之訴為無理由，依民事訴訟法第78條，判決
    如主文。
中　　華　　民　　國　　96　　年　　12　　月　　28　　日
                  民事第五庭    法　官　胡宏文
以上正本係照原本作成
如對本判決上訴，須於判決送達後20日內向本院提出上訴狀
中　　華　　民　　國　　96　　年　　12　　月　　28　　日
                    　　　　　　書記官　曾寶生
